臺灣高等法院花蓮分院刑事判決　　　　 99年度上易字第176號
上　訴　人
即　被　告　張世依
上列上訴人因行使偽造文書案件，不服臺灣花蓮地方法院九十九
年度易字第二八三號中華民國九十九年十一月二十六日第一審判
決（起訴案號：臺灣花蓮地方法院檢察署九十九年度偵緝字第二
三三號），提起上訴，本院判決如下：
    主  文
上訴駁回。
    事  實
一、張世依為中國大陸地區之女子，緣池金方（另案判決確定）
    並無結婚之真意，於民國九十一年三月間經其姊夫蔡孝宗介
    紹與真實姓名年籍不詳之成年男子認識，該成年男子即以免
    費招待至大陸地區旅遊與給付新臺幣（下同）一萬元之報酬
    為代價，招攬其前往大陸地區，以與大陸地區女子辦理假結
    婚之非法方式使大陸地區女子申請來我國打工，池金方因貪
    圖上開利益而應允之。嗣於九十一年三月十六日池金方與該
    真實姓名年籍不詳之成年男子共同前往中國浙江省舟山市，
    池金方即與該男子及張世依共同基於行使使公務員登載不實
    公文書之概括犯意聯絡，由池金方與張世依先於九十一年五
    月二十二日在中國浙江省舟山市公證處辦理公證結婚儀式，
    取得（2002）浙舟定證民字第一九０號結婚公證書，經財團
    法人海峽交流基金會於九十一年六月六日開立證明，池金方
    返國後，即於九十一年六月七日持上開結婚證明書等文件，
    赴花蓮縣吉安鄉戶政事務所申辦結婚登記，使該戶政事務所
    不知情之承辦公務員在形式審查後，將池金方與張世依結婚
    之不實事項，登載於其職務上所執掌之戶籍登記簿冊公文書
    ，並據以核發戶籍謄本，足生損害於戶政機關對於結婚戶籍
    登記管理之正確性。嗣於九十一年六月七日池金方與張世依
    賡續前開犯意聯絡，由池金方分別填具「大陸地區人民進入
    臺灣地區保證書」及「大陸地區人民進入臺灣地區旅行證申
    請書」等文件至花蓮縣警察局吉安分局，向辦理對保之警員
    出示上開登載有前述結婚不實事項之戶籍謄本而行使之，致
    使不知情之對保員警，憑以辦理對保手續，取得大陸地區人
    民進入臺灣地區保證書；再由池金方於九十一年六月十日委
    託不知情之陳瑞麟於九十一年六月十一日持上開「大陸地區
    人民進入臺灣地區保證書」、「大陸地區人民進入臺灣地區
    旅行證申請書」，連同上開登載有前述結婚不實事項之戶籍
    謄本等文件，向內政部警政署入出境管理局（現已改制為內
    政部入出國及移民署，以下仍簡稱境管局）行使，辦理中國
    人民進入我國旅行證申請事宜，憑之申請張世依以探親名義
    進入我國之旅行證，足生損害於境管局對於大陸地區人民進
    入我國旅行證審核管理之正確性；經境管局承辦人員實質審
    核後，仍未察覺而據以發予張世依進入我國旅行證，張世依
    乃持上開旅行證於九十一年十月二日搭機由桃園國際機場進
    入我國，嗣後池金方與張世依於九十一年十一月二十八日登
    記離婚。
二、案經花蓮地方法院檢察署檢察官自動檢舉偵查起訴。
    理      由
壹、程序方面：
    按被告以外之人於審判外之陳述，雖不符前四條之規定，而
    經當事人於審判程序同意作為證據，法院審酌該言詞陳述或
    書面陳述作成時之情況，認為適當者，亦得為證據，刑事訴
    訟法第一百五十九條之五第一項定有明文。查本件被告張世
    依於本院準備程序進行時，同意下列引用之人證及書證均有
    證據能力，且經本院審酌該等言詞陳述作成時之情況及證據
    取得過程等節，認為上開證據，均有證據能力，可以作為認
    定事實之依據。
貳、實體方面：
一、訊據被告固不否認池金方有赴大陸地區與其辦理結婚手續，
    返臺後並由池金方至戶政事務所辦理結婚登記及申請辦理上
    開入境手續，而使其進入我國之事實，惟矢口否認上揭犯行
    ，辯稱：伊在大陸舟山市有房屋、有工作，收入穩定，與池
    金方於九十一年五月二十二日公證結婚，均照法律之規定為
    之，是真實的結婚，絕無行使公務員登載不實文書或偽造文
    書等事實，有大陸同鄉友人黃秀花可以為證。又結婚當天還
    辦了一桌喜酒，池金方有帶來四個客人，並有被告之家人在
    場，可證明伊等是真結婚。婚後來臺住在池金方三姊家四十
    幾天，並非只住一星期就到臺北工作，其會離家實因池金方
    好吃懶做，不工作、沒收入，夫妻二人遭趕出家門，進而經
    常為錢吵架，被告只好到臺北找工作。嗣因池金方被警察抓
    去關，逼得伊從娘家湊錢保他出來，出來後又經常吵架，雙
    方才決定離婚，其與池金方並非假結婚云云。惟查：
（一）證人池金方於警詢中供稱：張世依是伊假結婚的對象，當
      時伊姊夫蔡孝宗帶一個仲介來，蔡孝宗問伊要不要去中國
      ，有錢可以拿，伊就答應了，隔二天那個仲介就帶伊去辦
      一些證件，再隔約二天仲介就帶伊到桃園機場搭機到香港
      ，再轉機到中國浙江，同行有陳新明及李姓朋友，下飛機
      後仲介就告訴伊等要辦假結婚，．．．後來安排認識被告
      ，並辦理結婚成功，伊沒有與被告相戀、也沒有宴客、不
      清楚被告年紀與住處，被告來臺後也沒有和伊同床共居，
      也沒有性生活，及住在一起，不清楚她住那裡，後來聽說
      假結婚很危險，所以伊趕快與被告辦理離婚等語（見吉安
      分局偵查卷第九頁至第十三頁）。再於偵查中供稱：是蔡
      孝宗介紹仲介與伊認識，仲介說去中國玩有錢可以拿，上
      飛機後就說要去辦結婚，在去中國前伊有拿到一萬元，伊
      幫被告辦理入臺後，被告跟伊住在桃園不到一個星期，被
      告就說要去臺北工作，做什麼工作伊不知道，但被告一個
      星期會回桃園一次等語（見九十九偵緝字第三號卷第十四
      頁、第十五頁）。再於本院證稱：九十一年三月間到大陸
      與被告結婚是為了錢，因為那時沒有工作，仲介說去結婚
      就有錢可以拿，伊就去大陸，但伊沒有要娶被告為妻，在
      大陸也沒有舉辦什麼結婚儀式或宴客；在大陸時被告沒有
      與伊住在飯店，被告來臺後只跟伊住在桃園一個禮拜就沒
      有住一起，她到臺北去，大約二個禮拜回來一次，跟伊聊
      聊天就又回去臺北，沒有住下來。伊因酒駕入監執行，是
      被告幫伊繳易科罰金的錢，她是為了要與伊離婚才去繳易
      科罰金的錢，伊一出監就與被告回到花蓮，被告跟伊說要
      辦離婚，是晚上從監獄出來就與被告直接坐火車回到花蓮
      ，回到花蓮後就直接到戶政事務所去辦離婚；伊到大陸是
      住在一家小旅社，同行的有伊及伊姪子與另一位朋友，被
      告沒有與伊住在旅社，也只有來看過伊一次，與伊聊天，
      伊住在旅社約住了二個月，仲介介紹伊到大陸假結婚，確
      實是為了有錢可以拿才去等語（見本院卷第五十六頁、第
      五十七頁、第六十三頁、第四十四頁）。
（二）被告於九十一年十月二日由桃園國際機場進入我國，嗣於
      九十一年十一月二十八日即與池金方離婚，並於翌日即同
      年月二十九日與訴外人林依水結婚，有法務部－入出境資
      訊連結作業表、全戶戶籍資料查詢結果、戶籍謄本各一份
      （見九十八偵字第三九二五號卷第二十八頁、吉安分局偵
      查卷第三十五頁、前開偵查卷第四十頁），並為被告所不
      爭執。是被告入境至與池金方離婚期間僅五十七日，如其
      所供稱在池金方三姊家住了四十幾天，何以有辦法於離婚
      翌日即與訴外人林依水結婚，顯見其所為辯解已有不實之
      處。且證人池金方亦因本件假結婚案件而遭臺灣花蓮地方
      法院判處有期徒刑四月減為二月確定，有該院九十九年度
      花簡字第一六八號判決書在卷可按，證人池金方為上開供
      述致其遭到追訴、判刑，如非真實，其何以為上開供述而
      甘負刑責，本院認應以證人池金方前揭供稱較為可採。
（三）再證人陳新明於警詢及偵查中亦均證稱是與池金方至中國
      大陸辦理假結婚等語（見吉安分局偵查卷第十五頁至第二
      十一頁、九十八偵字第三九二五號卷第九頁、第十頁）；
      證人蔡孝宗於警詢中亦證稱有介紹仲介與池金方認識等語
      （見吉安分局偵查卷第四頁至第七頁）。益證被告與池金
      方確為假結婚。
（四）證人黃秀花雖到院證稱：伊與被告在大陸是同鄉，被告在
      大陸結婚時，伊人在大陸，被告先生是到大陸與被告結婚
      ，且住在同一個賓館，也住同一個房間，因為伊有到那個
      房間去看她，被告說她要嫁到臺灣，所以介紹伊認識她先
      生，因為伊也想嫁到臺灣，所以就去看她的先生等語。惟
      亦證稱：被告在大陸辦理公證結婚時伊沒有去，結婚時伊
      也沒有去等語（見本院卷第四十一頁、第四十二頁）。足
      認其並未參與被告與證人池金方之結婚儀式或宴客，是其
      前揭證述已難為被告有利之認定。況證人池金方前開證述
      與證人黃秀花之證述並不相符，而證人池金方為與被告結
      婚之當事人，對於有無結婚之事知之甚詳，且其所為上開
      證述確屬可信，已如前述，則證人黃秀花之證述顯為迴護
      被告之詞，不足採信。
（五）綜上所述，被告經由證人池金方申請來臺後，不到一星期
      即離開桃園前往臺北工作，池金方甚至不知道被告從事何
      種工作，住在那裡，此顯與一般正常夫妻生活相處有違，
      其等間並無結婚之真意，而係假結婚無誤。此外，復有結
      婚登記申請書、財團法人海峽交流基金會證明書、中國浙
      江省舟山市定海區公證處結婚公證書、大陸地區人民進入
      臺灣地區旅行證申請書、大陸地區人民進入臺灣地區保證
      書（見吉安分局偵查卷第五十一頁至第五十五頁）、池金
      方入出境資料（見上開警卷第四十三頁）、委託書（見九
      十八偵字第三九二五號卷第五十九頁）、戶籍謄本（見上
      開偵卷第六十頁）、被告入出境資料（上開偵卷第二十八
      頁）等在卷可憑。足認被告前開所辯，無非係事後卸責之
      詞，要無可採。本件事證業已明確，被告犯行堪以認定，
      自應依法論科。
二、被告行為後，刑法於九十四年二月二日修正公布，並於九十
    五年七月一日生效施行。修正後刑法第二條第一項之規定，
    係規範行為後法律變更所生新舊法律比較適用之準據法，於
    修正後刑法施行後，應適用修正後刑法第二條第一項規定之
    從舊從輕之原則為比較；修正後刑法第二條第二項，則為同
    條第一項之特別規定，於修正後刑法施行後，關於非拘束人
    身自由之保安處分，應依修正後刑法第二條第二項之規定，
    適用裁判時之法律。又修正後刑法第三十五條，乃刑之重輕
    之法定次序與標準，應適用裁判時之修正後刑法第三十五條
    之規定。修正後刑法第二條第一項係採從舊從輕原則，適用
    最有利於行為人之法律。既曰法律，自較刑之範圍為廣；除
    法律有特別規定者（如修正後刑法第二條第二項非拘束人身
    自由之保安處分適用裁判時法，修正後刑法施行法第九條之
    三規定之情形），應依其規定；或事關執行之緩刑之宣告，
    或犯罪在刑法修正施行前，自首在刑法施行後之自首部分，
    或程序之規定（程序從新，如刑法第四十條沒收宣告之程序
    規定），應適用裁判時之修正後刑法之規定外；依修正後刑
    法第二條第一項比較時，應就罪刑有關之共犯、未遂犯、連
    續犯、牽連犯、結合犯，以及累犯加重，自首減輕暨其他法
    定加減原因（如身分加減）與加減例等一切情形，綜其全部
    之結果而為比較後，為整體之適用，不能割裂而分別適用有
    利之條文。拘束人身自由之保安處分，並非屬修正後刑法第
    二條第二項規定應適用裁判時法之範圍，除有特別規定者外
    ，亦屬應依修正後刑法第二條第一項比較適用之法律；從刑
    附屬於主刑，除法律有特別規定者外，依主刑所適用之法律
    （以上參考最高法院九十五年五月二十三日刑事庭第八次會
    議決議及最高法院二十四年度上字第四六三四號、第五二九
    二號、二十七年度上字第二六一五號判例）。茲就本案有關
    罪、刑部分所應適用法律之變更情形列述如下：
（一）查刑法第二百十六條、第二百十四條之罪有罰金之規定，
      而刑法關於罰金刑最低額之規定復經修正，經依罰金罰鍰
      提高標準條例第一條前段之規定：「依法應處罰金、罰鍰
      者，就其原定數額得提高為二倍至十倍。」，將該等法條
      所定罰金刑之上限提高十倍，及修正前刑法第三十三條第
      五款：「罰金：一元以上。」再以一比三之比例折算後，
      上開法條所定之罰金刑下限為新臺幣三元；而依據九十五
      年六月十四日增訂公布之刑法施行法第一條之一規定：「
      中華民國九十四年一月七日刑法修正施行後，刑法分則編
      所定罰金之貨幣單位為新臺幣。九十四年一月七日刑法修
      正時，刑法分則編未修正之條文定有罰金者，自九十四年
      一月七日刑法修正施行後，就其數額提高為三十倍。但七
      十二年六月二十六日至九十四年一月七日新增或修正之條
      文，就其所定數額提高為三倍。」及修正後刑法第三十三
      條第五款：「罰金：新臺幣一千元以上，以百元計算之。
      」，足見前開規定罰金刑之上限雖未因刑法修正而變動，
      然修正後刑法所定罰金刑下限為新臺幣一千元，因涉及法
      律變更，即有比較適用新舊法之必要，經比較結果，自以
      修正前刑法所定罰金刑之下限，對於被告較為有利。
（二）刑法第二十八條係將舊法之「實施」修正為「實行」，原
      「實施」之概念，包含陰謀、預備、著手及實行等階段之
      行為，修正後共同實行犯罪行為始成立共同正犯。是新法
      共同正犯之範圍已有限縮，排除陰謀犯、預備犯之共同正
      犯。新舊法之共同正犯範圍既因此而有變動，自屬犯罪後
      法律有變更（最高法院九十六年度台上字第九三四號判決
      意旨參照）。惟就本案而言，被告無論依新舊法，均成立
      共犯，適用新法並未對被告較為有利。
（三）修正前刑法第五十六條規定：「連續數行為而犯同一之罪
      名者，以一罪論。但得加重其刑至二分之一。」，惟該條
      業已修正公布刪除，則連續數行為而犯同一之罪名者，屬
      於數罪併罰，得定數罪刑合併之刑期以下之刑。此刪除雖
      非犯罪構成要件之變更，但顯已影響被告刑罰之法律效果
      ，自屬法律有變更，比較新、舊法結果，修正後之規定並
      未較有利於被告，且被告本案多次行使使公務員登載不實
      文書之犯行，其時間緊接、所犯構成要件相同之罪，顯係
      基於概括犯意為之，修正後之刑法既已刪除連續犯規定而
      應分論併罰，相較之下，自應依修正前之刑法第五十六條
      之連續犯規定，論以一罪，對於被告較為有利。
（四）被告於犯罪時之刑法第四十一條第一項前段規定：「犯最
      重本刑為五年以下有期徒刑以下之刑之罪，而受六個月以
      下有期徒刑或拘役之宣告，因身體、教育、職業、家庭之
      關係或其他正當事由，執行顯有困難者，得以一元以上三
      元以下折算一日，易科罰金。」，又被告行為時之易科罰
      金折算標準，依修正前罰金罰鍰提高標準條例第二條前段
      （現已廢止）規定，就其原定數額提高為一百倍折算一日
      ，則本件被告行為時之易科罰金折算標準，應以銀元一百
      元、二百元或三百元折算一日，經折算為新臺幣後，應以
      新臺幣三百元、六百元、九百元折算為一日。惟修正後刑
      法第四十一條第一項前段則規定：「犯最重本刑為五年以
      下有期徒刑以下之刑之罪，而受六個月以下有期徒刑或拘
      役之宣告者，得以新臺幣一千元、二千元或三千元折算一
      日，易科罰金。」比較修正前後之易科罰金折算標準，以
      修正公布前之規定，較有利於被告，應依刑法第二條第一
      項前段，適用修正前刑法第四十一條第一項前段規定，定
      其折算標準。
（五）經綜合比較結果，適用修正前刑法較有利於被告。
三、按刑法第二百十四條之所謂使公務員登載不實事項於公文書
    罪，須一經他人之聲明或申報，公務員即有登載之義務，並
    依其所為之聲明或申報予以登載，而屬不實之事項者，始足
    構成（最高法法七十三年度台上字第一七一０號判例意旨參
    照）。再按結婚應以當事人之一方為申請人，為結婚之登記
    ，戶籍法第十七條第一項及第三十三條第一項分別定有明文
    ；而登記之際並應提出證明文件予戶政機關查驗後，即應予
    以登載，戶籍法施行法第十三條第二項、第十七條亦定有明
    文。是關於結婚之戶籍登記，戶籍機關當僅有形式審查權而
    無實質審查權，此觀之戶籍法第七十六條申請人故意為不實
    之申請，處新臺幣三千元以上九千元以下罰鍰即明，故明知
    無結婚之事實，竟向戶政機關為結婚登記，使戶籍人員將結
    婚之不實事項，登載在戶籍登記簿上，自足以構成使公務員
    登載不實事項於公文書罪責。核被告所為係犯刑法第二百十
    六條、第二百十四條之行使使公務員登載不實文書罪。被告
    與池金方間就前開行使使公務員登載不實文書罪間，有犯意
    之聯絡及行為之分擔，為共同正犯。被告與池金方使公務員
    登載不實，復持登載不實之公文書以行使，使公務員登載不
    實之低度行為，為行使登載不實之公文書之高度行為所吸收
    ，不另論罪。另被告先後數次行使使公務員為不實登載之犯
    行，時間緊接，方法相同，且係觸犯構成要件相同之罪名，
    顯係基於概括犯意反覆為之，應依修正前刑法第五十六條之
    規定，以一罪論，並加重其刑。末查本件被告犯罪時間在九
    十六年四月二十四日以前，且非中華民國九十六年罪犯減刑
    條例第三條第一項所定不予減刑之罪，則依該條例第二條第
    一項第三款、第七條之減刑規定，應減其宣告刑二分之一。
    原審基於前述理由，而依刑法第二條第一項、第二十八條、
    第五十六條（修正前）、第二百十六條、第二百十四條、第
    四十一條第一項前段（修正前），廢止前罰金罰鍰提高標準
    條例第一條前段、第二條，現行法規貨幣單位折算新臺幣條
    例第二條，中華民國九十六年罪犯減刑條例第二條第一項第
    三款、第七條、第九條（原判決漏引）等規定，再審酌被告
    以非法方式進入我國工作，且自始飾詞卸責，甚至於法庭放
    肆咆哮，對我國司法體制毫無尊重等一切情狀，而量處有期
    徒刑十月減為五月，並諭知易科罰金之折算標準，認事用法
    ，尚無不合。被告上訴猶以前詞置辯，請求撤銷原判決，實
    無可採，應予駁回。
四、又共犯規定業經修法，已如前述，原審判決認共犯之規定無
    新舊法適用比較之問題，及據上論斷欄漏未引用中華民國九
    十六年罪犯減刑條例第九條之規定，雖屬有誤，然均不影響
    原判決之本旨，爰不予撤銷而予維持，併此敘明。
五、被告經合法傳喚，無正當理由不到庭，爰不待其陳述逕行判
    決。
據上論結，應依刑事訴訟法第三百六十八條、第三百七十一條，
判決如主文。
本案經檢察官朱秋菊到庭執行職務。
中    華    民    國   100    年    4     月    12    日
                  刑事庭審判長法  官  何方興
                              法  官  王紋瑩
                              法  官  陳秋錦
以上正本證明與原本無異。
本件不得上訴。
中    華    民    國   100    年    4     月    12    日
                              書記官  吳璧娟
附錄    本判決論罪科刑法條：
中華民國刑法第214條
明知為不實之事項，而使公務員登載於職務上所掌之公文書，足
以生損害於公眾或他人者，處3年以下有期徒刑、拘役或5百元以
下罰金。
中華民國刑法第216條
行使第210條至第215條之文書者，依偽造、變造文書或登載不實
事項或使登載不實事項之規定處斷。